---
title: "Pràctica #2: 26/10/2020"
output: html_notebook
---

En aquesta pràctica utilitzarem la teoria que hem desenvolupat a classe per caracteritzar 
estadístics d'una mostra iid a fi de:

1. Dissenyar una enquesta d'opinió sobre una questió de caràcter binari (per exemple: "estàs d'acord amb la independència de Groenlàndia?", "creus que s'han de prohibir els escorxado")

2. Estudiar diferents mètodes per caracteritzar l'incertesa del resultat de l'enquesta.


## Enquesta d'opinió binària

Suposeu que volem fer una enquesta d'opinió sobre una questió la resposta de la qual és binària: "sí"/"no", "m'agrada/no m'agrada", "ho aprovo/no ho aprovo". Com que preguntar a tots els ciutadans
d'edat adulta costaria masses recursos (temps, diners, energia), decidim fer l'enquesta sobre una
mostra de tamany el més petit possible.

Com hem vist a classe podem modelar estadísticament aquest problema com segueix:

- Tenim una població que assumirem infinita de Bernouilli, on cada persona respon "sí" o "no" amb probabilitat $p$.
- Decidim fer un mostreig uniformement aleatori de manera que obtenim una mostra *iid* $\left\{X_1, \cdots, X_N\right\}$ de tamany $N$, on per construcció $X_i \sim \mbox{Ber}(p)$.

El nostre objectiu és estimar el nombre $p$, que no coneixem, i que representa la 
proporció de persones que responen "sí" a la nostra pregunta. Per fer-ho, proposem
utilitzar l'estimador més simple, la mitjana aritmètica de la mostra:

$$\hat{p} = \bar{X} = \frac{1}{N}\sum_{i=1}^N X_i$$

**Pregunta 1**: Demostreu que $\hat{p}$ és un bon candidat per estimar $p$, mostrant que no té biaix i que la seva variança decreix de manera inversament proporcional a $N$ (podeu fer servir els apunts de classe).

**Pregunta 2**: Utilitzeu la [desigualtat de Txebitxev](https://atibaup.github.io/ModInfer_2020/slides/0_Intro/0_1_Repas_probabilitat.html#67) i els resultats  de la pregunta 1 per demostrar que a mesura que $N$ creix, $\hat{p}$ convergeix a $p$ en probabilitat (Llei Feble dels Grans Nombres).

**Pregunta 3**: Per quin valor de $N$ podem assegurar que $\mbox{Var}(\hat{p}) \leq 0.01$? *Pista*: Calculeu-ho el cas més conservador, és a dir, aquell que funcionarà independentment del valor de $p$ (que desconeixem!).


## Simulem la nostra mostra

Com que seria una mica lent anar a recollir dades per una enquesta de veritat, per la resta de la pràctica treballarem amb dades sintètiques i **suposarem que $p = 0.3$**.

**Pregunta 4**: Definiu una funció `bernouilli.sample` que pregui con arguments $p$ i $N$ i retorni una mostra iid d'una $\mbox{Ber}(p)$ de talla N. *Pista*: Si $U \sim \mbox{uniforme}(0, 1)$, quina f.m.p té la variable $X$ definida a partir d'$U$ tal que $X=1$ si $U \geq \alpha$ i $X=0$ si $U < \alpha$.

```{r}
bernouilli.sample <-function(p, N) {
     1 * (runif(N) <= p)
}
```

**Pregunta 5**: Genereu $n=100$ mostres de talla $N$ (on $N$ és el valor que heu trobat a la Pregunta 3). Per cada mostra $i=1,\cdots, n$, calculeu  $\hat{p}_i$. Quina és la variança empírica i el biaix empíric de $\hat{p}$? És consistent amb el que heu trobat a les Pregunta 1 i 3?


## Intervals de confiança

La caracterització de l'esperança i variança de $\hat{p}$, combinat amb la Llei Feble dels Grans Nombres  ens dona una certa seguretat sobre la qualitat de l'estimació de $p$ a mesura que $N \to \infty$. Però sovint volem anar més lluny i caracteritzar-ne la qualitat per un $N$ finit. 

En aquesta secció utilitzarem **intervals de confiança** (concepte que tornarem a veure més endavant en el curs) per caracteritzar l'incertesa del nostre estimador $\hat{p}$.

Un **interval de confiança** de nivell $\alpha$ per un paràmetre de la població $\mu$ és un estadístic (per tant una v.a. calculada a partir de la mostra) format per dos nombres $L$ i $U$ tals que:

$$P(L \leq \mu \leq U) = 1 - \alpha$$
(Recordeu que vem construïr el nostre [primer interval de confiança fent servir el Teorema del Límit Central la setmana passada a classe](https://atibaup.github.io/ModInfer_2020/slides/0_Intro/0_2_Intro_stats.html#36).)

És important entendre el significat de l'expressió anterior, ja que sol generar confusions. El paràmetre $\mu$ és **deterministic**, per tant la probabilitat es defineix sobre els esdeveniments $L=l, U=u$. En concret, vol dir que si generéssim moltes realitzacions de $L, U$, hauriem de trobar que una proporció $1 - \alpha$ de les mateixes contenen $\mu$. Per tant, no ens hem d'extranyar si 
els nostres intervals de confiança $L, U$ canvien significativament entre diferents mostres... només ens hem d'extranyar si aquests contenen $\mu$ menys freqüentment de l'esperat.

Noteu que per ser útils, els intervals de confiança no haurien de dependre del valor de $\mu$ que volem estimar per a ser calculats, o d'altres paràmetres de la distribució. Per exemple, el següent interval de confiança és poc útil per aquesta raó:

### Interval de confiança per Txebitxev

**Pregunta 6**: Recordeu que [vem veure a classe  que per qualsevol v.a. $X$ tenim](https://atibaup.github.io/ModInfer_2020/slides/0_Intro/0_1_Repas_probabilitat.html#67) $P(|X - \mu| \geq k \sigma ) \leq \frac{1}{k^2}$. Utilitzeu aquesta expressió
per deenvolupar un interval de confiança de nivell $1-\alpha$ i programar una funció `txebitxev.ci(sample, alpha, p)` que prengui el nivell $\alpha$, una mostra $sample$ i el paràmetre $p$ i retorni aquest interval de confiança $(L_1, U_1)$:

```{r}
txebitxev.ci <-function(sample, alpha, p) {
    N = length(sample)
    p_hat = mean(sample)
    sigma = sqrt(p*(1-p)/N)
    k = 1/sqrt(alpha)
    c(p_hat - k*sigma, p_hat + k*sigma)
}
```

Proveu aquest interval de confiança per diferents mostres generades amb la funció `bernouilli.sample`. Què us semblen? (proveu per diferents valors de $N$ i $p$).

### Interval de confiança per TLC

L'interval de confiança anterior és una mica inútil, entre d'altres raos perquè requereix el coneixement de $p$, que és la quantitat que volem estimar.

**Pregunta 7**: A classe vem veure la [derivació d'un interval de confiança aproximat mitjantçant l'aplicació del TLC](https://atibaup.github.io/ModInfer_2020/slides/0_Intro/0_2_Intro_stats.html#36). Implementeu-lo en una funció `tlc.ci(sample, alpha)` (Podeu fer servir la funció `qnorm` de R per calcular $\phi^{-1}(\alpha/2)$)

```{r}
tlc.ci <-function(sample, alpha){
    N = length(sample)
    z_alpha = qnorm(1 - alpha/2)
    p_hat = mean(sample)
    sigma = sqrt(var(sample)/N)
    c(p_hat - z_alpha*sigma, p_hat + z_alpha*sigma)
}
```

**Pregunta 8**: Utilitzeu les funcions `bernouilli.sample`, `txebitxev.ci` `tlc.ci(sample, alpha)` i per generar $n$ realitzacions de mostres de talla $N$ i verifiqueu que els intervals de confiança generats tenen la confiança desitjada. Per exemple, si genereu $n=100$ mostres de talla $N$ i heu sel.leccionat $\alpha=0.05$ per obtenir intervals amb 95% de confiança, demostreu que només ~5 realitzacions son tals que $p$ és fora de l'interval de confiança.


### Interval de confiança per Student "t"

Per utilitzar el TLC per derivar l'interval anterior, hem hagut de fer dues aproximacions:

- que $N \to \infty$ (tot i que a la pràctica el TLC comença a ser útil per $N=30$ o $N=50$)
- i que $\mbox{Var}(\bar{X}) \to \frac{S_X^2}{N}$ (Teorema Slutsky)

En realitat, un dels resultats més importants en l'estadística del s.XX, derivat per W. Gosset, és la caracterització de la distribució de

$$\frac{\bar{X} - \mu}{\sqrt{\frac{S_X^2}{N}}} \sim t_{N-1}$$

en el cas d'una mostra iid Normal, que anomenà distribució [*t de Student*](https://en.wikipedia.org/wiki/Student%27s_t-distribution) amb $N-1$ graus de llibertat.

**Pregunta 9**: Implementeu una funció `student.ci(sample, alpha)` que retorni l'interval de confiança de nivell `alpha` per una mostra `sample` i utilitzeu-la 
per comparar els resultats amb els que heu obtingut a la Pregunta 8 amb els altres mètodes.


